【裁判字號】    96,重上更(五),457
【裁判日期】    970116
【裁判案由】    毒品危害防制條例
【裁判全文】
臺灣高等法院臺南分院刑事判決  九十六年度重上更(五)字第四五七號
上訴人
即被告  甲○○
                （另案於臺灣雲林監獄執行）
指定辯護人  本院公設辯護人  乙○○
上列上訴人因毒品危害防制條例案件，不服臺灣雲林地方法院九
十二年度訴字第二三一號中華民國九十三年六月十日第一審判決
（起訴案號：臺灣雲林地方法院檢察署九十一年度偵字第二九七
八號），提起上訴，經本院判決後，由最高法院第五次發回更審
，本院判決如下：
    主    文
原判決撤銷。
甲○○販賣第一級毒品，處有期徒刑玖年。販賣毒品所得新台幣
貳仟元，沒收之，如全部或一部不能沒收時，以其財產抵償之。
    事    實
一、甲○○（現因另犯竊盜、洗錢防制法、毒品危害防制條例等
    案，分別經法院判刑確定，定執行刑為有期徒刑五年九月，
    自九十三年八月十日起執行，指揮書執行完畢日期九十九年
    三月二十五日）明知海洛因為第一級毒品，不得販賣、持有
    ，竟意圖營利，基於販賣第一級毒品牟利之犯意，於民國（
    下同）九十一年六月中旬某日，在雲林縣口湖鄉謝厝村淨水
    廠附近，以每包海洛因新台幣（下同）一千元之代價，販賣
    第一級毒品海洛因二包予吳志成（吳志成與吳文麟各以一千
    元合資購買，由吳志成出面向甲○○購買二包）施用。嗣吳
    文麟、吳志成二人於九十一年七月十一日十二時四十分許，
    在雲林縣口湖鄉頂湖村二十一號旁之「李夫人」廟前，施用
    毒品時為警查獲，並供出毒品來源係向甲○○購買而查得上
    情，計甲○○販賣毒品海洛因所得共二千元（未扣案）。
二、案經雲林縣警察局北港分局報請臺灣雲林地方法院檢察署檢
    察官偵查起訴。
    理    由
一、按被告以外之人於檢察事務官、司法警察官或司法警察調查
    中所為之陳述，與審判中不符時，其先前之陳述具有較可信
    之特別情況，且為證明犯罪事實存否所必要者，得為證據，
    刑事訴訟法第一百五十九條之二定有明文。查證人吳志成、
    吳文麟二人於警詢時雖分別供證「向綽號『阿雞』之被告購
    買毒品海洛因」等語，但於原審審理時，彼等均證述「有合
    資向綽號『阿雞』之人購買毒品海洛因」之情，但均否認被
    告即為該名綽號『阿雞』之人，證人吳文麟證述「阿雞是我
    說的，但他叫什麼名字我不知道，電話也不是我說的」、「
    （甲○○的聯絡手機號碼）那不是我說的」等語，證人吳志
    成證述「我不認識甲○○，雞仔比甲○○還要胖」等語（見
    一審卷第六十五頁反面、第六十七頁），致被告究否係販賣
    毒品海洛因與證人吳志成、吳文麟之人，證人吳志成、吳文
    麟於警詢之供證與彼等於原審關於此部分之證詞不符。然查
    ：
(一)經原審當庭勘驗證人吳文麟九十一年七月十一日警詢錄音帶
    結果，證人吳文麟於警詢時確供陳：「（我）是九十年開始
    到九十一年七月十一日為止（施打海洛因）」、「（海洛因
    ）是向一個叫阿雞買的，阿雞瘦瘦高高的」、「（警察提供
    的口卡經指認）是（販賣毒品的人）」、「（你與甲○○如
    何聯絡？）0000000000」、「（你與甲○○買過
    多少毒品？）約二千元海洛因」、「（你是如何跟甲○○買
    的？）是騎腳踏車到淨水廠買的」等語（見一審卷第七十二
    頁），證人吳文麟確有指認被告即為販賣毒品之人，並無任
    何經員警不當以誘導等取供之情事；且參以證人即製作吳文
    麟警詢筆錄之員警陳朝吉於原審審理時證稱：「我訊問吳文
    麟，並問吳文麟的毒品來源，吳文麟就說是向甲○○買的」
    、「（吳文麟）有（說是向阿雞買的），他也有描述阿雞的
    特徵，也有給我們阿雞的手機號碼」、「因為我們知道阿雞
    的人是指何人，加上有毒品前科的，且我在口湖分駐所四年
    多了，知道毒品的列管人口的外號」、「（我）有（拿口卡
    給他指認）」、「吳文麟於警詢筆錄所講的甲○○手機號碼
    ，是吳文麟自己說的」等語（見一審卷第一四七至一四九頁
    ）；此外，證人吳文麟亦確有指認被告之口卡一節，亦有被
    告之口卡片上有載明「經指認確為販賣海洛因之人」等語，
    並經證人吳文麟簽名指認之口卡片影本一紙附警卷可佐；足
    見證人吳文麟於警詢時，對於其有施打海洛因，其上手販毒
    者之綽號、身材，經警提供被告口卡供其指認後，並供出其
    與被告聯絡之電話並進而指出大略購買金額與地點，供述過
    程並無違反其自由意思，亦無員警以誘導等不當方法取供之
    情事。
(二)證人吳志成於警詢時亦供承有向綽號「阿雞」之被告購買毒
    品海洛因；而證人吳文麟、吳志成警詢時所稱「與販毒者聯
    絡購買毒品海洛因，係撥打販毒者即被告之手機門號『00
    00000000』」一節，被告亦自承該手機門號係其所
    使用；再佐以該手機於本件事發時雖為被告所使用，但該手
    機門號之申請人則為「吳呈期」，此有和信電訊公司檢送之
    資料附卷足憑（見本院更一卷第五十五頁），及被告於本院
    更三審供稱：「（吳呈期有無因為使用這支手機，涉及毒品
    案件被警察查獲？）我不知道，應該沒有。」「（你在使用
    這支手機這段期間，有無因為其他案件被警察查獲？）應該
    沒有。」等語（見本院更三卷第九十九頁），則該支手機既
    係以他人名義申請，申請之人及被告均未在使用該手機門號
    期間（本件除外）為警查獲，則警員縱將被告之資料列為毒
    品前案列管之書面資料，衡情亦無從知悉被告使用之上開手
    機門號號碼，亦足證明證人吳文麟、吳志成在警詢時係自行
    陳稱被告之手機門號，並非因員警誘導或事先告知被告手機
    門號，證人吳文麟、吳志成始違反彼等之自由意思而指證被
    告即係該名販毒者「阿雞」。
(三)綜上事證，本院審酌證人吳志成、吳文麟警詢筆錄製作之過
    程，並無員警不當取供，致違反彼等自由意思而指證被告之
    情事，彼等於警詢之關於此部分之指證，具有較可信之特別
    情況，且又為證明被告是否販賣毒品海洛因之犯罪事實存否
    所必要者，揆之上開規定，證人吳志成、吳文麟於警詢之指
    證，自得作為證據。
二、訊據上訴人即被告甲○○矢口否認有販賣第一級毒品海洛因
    犯行，辯稱：是警察通知伊到派出所去做筆錄，伊不是當場
    被查獲，吳文麟、吳志成警訊所言不實在。伊沒有販賣毒品
    給他們二人，亦不認識他們，又伊的綽號係「雞仔」，並非
    「阿雞」，不知道何以他們會知道伊的行動電話號碼係00
    00000000云云。
三、經查：
(一)上揭被告販賣毒品海洛因之事實，業據吳文麟於警詢、吳志
    成於警詢及檢察官偵查中，均指稱：係撥打0000000
    000號行動電話，向綽號「阿雞」之被告購買海洛因等語
    （見警卷第二至三頁、第六頁、偵查卷第三十五頁背面），
    並經吳文麟於警詢簽名指認之被告口卡片，認係販賣毒品海
    洛因之人無訛，復有其二人為警查獲後所採集之尿液，經送
    驗結果均呈嗎啡陽性反應之雲林縣衛生局煙毒尿液檢驗成績
    書、雲林縣警察局北港分局查獲煙毒嫌犯尿液送檢真實姓名
    對照表影本可憑（見偵查卷第九、十頁），且被告亦坦承其
    綽號為「雞仔」，認識吳志成，且使用000000000
    0號行動電話等情不諱（見警卷第九頁）。
(二)證人吳文麟固於原審拘提到案後否認其於警詢之供述，證稱
    ：「阿雞是我說的，但他叫什麼名字我不知道，電話也不是
    我說的」、「（甲○○的聯絡手機號碼）那不是我說的」云
    云；然經原審當庭勘驗證人吳文麟九十一年七月十一日警詢
    錄音帶結果，證人吳文麟於警詢時確供陳：「（我）是九十
    年開始到九十一年七月十一日為止（施打海洛因）」、「（
    海洛因）是向一個叫阿雞買的，阿雞瘦瘦高高的」、「（警
    察提供的口卡經指認）是（販賣毒品的人）」、「（你與甲
    ○○如何聯絡？）0000000000」、「你與甲○○
    買過多少毒品？）約二千元海洛因」、「（你是如何跟甲○
    ○買的？）是騎腳踏車到淨水廠買的」等語（見一審卷第七
    十二頁），證人吳文麟確有指認被告即為販賣毒品之人。且
    參以證人即製作吳文麟警詢筆錄之員警陳朝吉於原審證稱：
    「我訊問吳文麟，並問吳文麟的毒品來源，吳文麟就說是向
    甲○○買的」、「（吳文麟）有（說是向阿雞買的），他也
    有描述阿雞的特徵，也有給我們阿雞的手機號碼」、「因為
    我們知道阿雞的人是指何人，加上有毒品前科的，且我在口
    湖分駐所四年多了，知道毒品的列管人口的外號」、「（我
    ）有（拿口卡給他指認）」、「吳文麟於警詢筆錄所講的甲
    ○○手機號碼，是吳文麟自己說的」等語（見一審卷第一四
    七至一四九頁）；證人陳朝吉之證詞核與證人吳文麟於警詢
    供述之筆錄之記載相符，可知證人吳文麟於警詢時，對於其
    有施打海洛因，其上手販毒者之綽號、身材，經警提供被告
    口卡供其指認後，並供出其與被告聯絡之電話並進而指出大
    略購買金額與地點，供述過程合乎情理，並無乖忤之處，證
    人吳文麟亦確有指認被告之口卡一節，亦有被告之口卡片上
    有載明「經指認確為販賣海洛因之人」等語，並經證人吳文
    麟簽名指認之口卡片影本一紙附警卷可佐，則證人吳文麟於
    原審審理時所為之上開證詞，顯難信採。
(三)證人吳志成於警詢時亦證稱：「我之前所施打之海洛因是向
    甲○○所購買的」、「我最近一次於九十一年六月中旬，在
    口湖鄉謝厝村淨水廠向甲○○購買一小包海洛因，價格一千
    元」、「我總共向甲○○購買海洛因一小包一千元」、「我
    打甲○○行動電話0000000000聯絡交易海洛因」
    等語；證人吳志成雖嗣後經原審拘提到案時亦否認其於警訊
    之供述，證稱：「我不認識甲○○，雞仔比甲○○還要胖」
    、「（你是否有在警訊說過在淨水廠向甲○○買過海洛因1
    小包，價格一千元？）我是有這樣講，但我講的是雞仔，不
    是甲○○」、「（你為何會知道甲○○的行動電話？）我沒
    有說過，我不知道他的電話號碼，那是我朋友打的」、「（
    電話號碼）是在警察局做筆錄時，警察跟我說的」云云（見
    一審卷第六十三頁以下）；復於原審再度傳訊時證稱：「（
    警察做筆錄）有照我的意思記載」、「（做完筆錄後）有給
    我看就叫我簽名」、「甲○○的名字是警察跟我說的，我聽
    吳文麟說他是跟一個叫雞仔的買的」、「（你打雞仔的電話
    是幾號？）不是我打的，都是吳文麟打的」、「（我是用）
    一張一千元跟他買的」、「錢我交給吳文麟、吳文麟再馬上
    交給他」、「（毒品）當場是阿雞拿給吳文麟，而吳文麟在
    車上再給我的」、「吳文麟要去的時候，都會先打電話跟阿
    雞說要買多少」、「（吳文麟）知道（阿雞的電話）」等語
    ，並先稱：「我可以肯定甲○○不是阿雞仔」，忽而又改稱
    ：「我是不敢確定是甲○○」等語（見一審卷第一五三頁以
    下）。不惟與證人吳志成警詢之供證不符，且觀之證人吳志
    成於原審之上開證詞，或稱「（警察做筆錄）有照其意思記
    載」，或稱「甲○○名字是警察跟我說的」等語，則警察既
    有照其意思記載，顯見被告名字應係證人吳志成所言，且證
    人吳志成確有供述向被告購買毒品海洛因，豈有警察將甲○
    ○名字告訴證人吳志成，再由證人吳志成誣指向被告購買毒
    品之理？況證人於原審審理時，就被告是否「阿雞」之人，
    先後為「肯定不是」、「不敢確定」之證詞，證人吳志成於
    原審之證詞亦先後不符，而有明顯之瑕疵存在，則證人吳志
    成於原審證述「雞仔比甲○○還要胖」、「（你是否有在警
    訊說過在淨水廠向甲○○買過海洛因一小包，價格一千元？
    ）我是有這樣講，但我講的雞仔，不是甲○○」等語，自無
    可採。惟觀之證人吳志成於原審之證詞，就其曾向綽號「雞
    仔」或「阿雞」之人購買毒品海洛因一節，及係與吳文麟合
    資在雲林縣口湖鄉謝厝村淨水場處向「阿雞」買過一次毒品
    海洛一節，證人吳志成則先後供證一致（見一審卷第六十七
    至六十九頁），亦核與證人吳文麟證述「其係與吳志成合資
    向『阿雞』購買毒品」等情相符（見一審卷六十五頁起至第
    六十六頁）；足認證人吳志成與證人吳文麟確有合資在雲林
    縣口湖鄉謝厝村淨水場處由吳志成向綽號「阿雞」或「雞仔
    」之人買過一次毒品海洛因之事實，可堪認定。
(四)被告雖否認其綽號係「阿雞」，並稱其綽號叫「雞仔」云云
    ；證人吳志成於原審亦證稱：「我不認識甲○○，雞仔比甲
    ○○還要胖」等語，證人吳文麟於原審則證稱：「阿雞是我
    說的，但他叫什麼名字我不知道」等語（見一審卷第六十五
    頁反面、第六十七頁）。然證人吳文麟於警詢時已明確供證
    「其係向綽號『阿雞』之男子購買毒品海洛因」，並明確指
    認被告之口卡片，而稱「經我指認確為該民（即甲○○）所
    販賣的無訛」等語（見警卷第二頁反面、第三頁），證人吳
    志成於警詢時亦證稱：「吳文麟所有之海洛因是向一位綽號
    『阿雞』男子購買」等語（見警卷第四頁反面）；證人吳志
    成並於原審審理時稱販毒者係「雞仔」或「阿雞仔」（見一
    審卷第一五五至一五八頁）；證人即員警陳朝吉在原審雖稱
    被告係「阿雞」（見一審卷第一四七至一四九頁），然其在
    本院更一審中亦曾稱被告係「雞仔」（見本院更一卷第七十
    八至七十九頁）。依此，渠等所稱之「阿雞」或「雞仔」（
    台語發音），應係同一人，並無礙所稱呼客體同一性之辨別
    。被告辯稱：伊的綽號係「雞仔」，並非「阿雞」云云，顯
    不足採為其有利之認定。再佐以證人吳文麟於前開警詢時證
    稱有向「阿雞」或「甲○○」購買毒品等情，足見證人吳志
    成、吳文麟所稱之「販毒者」，其綽號雖有「雞仔」或「阿
    雞」之稱呼，但應係被告無誤，即被告確有販賣毒品予吳志
    成、吳文麟等人。
(五)證人吳文麟、吳志成於警詢時均陳稱被告使用之手機門號為
    0000000000一節，又核與被告在警詢及原審中供
    稱其手機號碼係「0000000000」（見警卷第九頁
    反面、一審卷第一五八頁反面），復在偵查中自承其使用上
    開手機至本件為警查獲而被沒收為止等語相符（見偵查卷第
    二十三頁）；且證人陳朝吉在本院更一審中亦僅證稱：「口
    湖分駐所製作有毒品前案之書面列管資料，僅記載出生年月
    日、身分證、綽號及地址」等情，並無言及亦有手機或電話
    號碼（見本院更一卷第七十八頁）。則證人吳文麟、吳志成
    於警詢時供證販毒者即被告之手機號碼，應係證人吳文麟、
    吳志成主動供出，尚非係因警員之告知，始知被告手機號碼
    為何，並配合員警之要求供出該手機號碼；況該手機於本件
    案發時雖為被告所使用，但該手機門號之申請人則為「吳呈
    期」，此有和信電訊公司檢送之資料附卷足憑（見本院更一
    卷第五十五頁），且佐以被告於本院更三審供稱：「（吳呈
    期有無因為使用這支手機，涉及毒品案件被警察查獲？）我
    不知道，應該沒有。」「（你在使用這支手機這段期間，有
    無因為其他案件被警察查獲？）應該沒有。」等語（見本院
    更三卷第九十九頁），則該支手機既係以他人名義申請，申
    請之人及被告均未在使用該手機門號期間（本件除外）為警
    查獲，則警員縱將被告之資料列為毒品前案列管之書面資料
    ，衡情亦無從知悉被告使用之上開手機門號號碼，亦足證明
    證人吳文麟、吳志成在警詢時係自行陳稱被告之手機門號，
    且被告之手機既係其被通知到口湖分駐所後始被查扣，足徵
    該手機於九十一年七月十一日下午被查獲前，確係由被告持
    有使用中。再由證人吳志成證述吳文麟知道並打過「阿雞」
    的電話一節，更可以佐證證人吳文麟於警詢時供出之被告行
    動電話號碼應係其主動所提供，否則如該「阿雞」係另有其
    人，則證人吳文麟於警詢時應會供出該「另一名阿雞」的「
    另一個電話號碼」，但事實則不然，此益足以佐證吳文麟警
    詢供述之可信性。至於本院更一審時所調取「000000
    0000」之門號申請人為「吳呈期」，亦僅能證明當時「
    0000000000」門號係由吳呈期為申請人所申請之
    門號，亦不足推翻被告確有使用該「0000000000
    」門號之事實，並此敘明。
(六)被告於九十一年七月十一日警詢時自承：伊認識其中二個（
    經指認為吳志成、邱峰崇二人），但不知道其姓名、住址等
    語（見該日警詢筆錄），而證人陳朝吉在原審證稱：「他們
    都有仔細看過照片後才指認的，不是馬上指認。後來我們有
    請甲○○到分駐所，吳志成與吳文麟有指認出來」、「（做
    筆錄）那時候他們只知道綽號是阿雞不知真實姓名．．那時
    候有說到阿雞時，我們所裡有請甲○○到我們分駐所，並且
    當面讓吳文麟看過後，才告訴吳文麟那是甲○○」、「是先
    指認口卡後，才請甲○○過來讓吳文麟看看是不是，而他本
    人看過後更確定」、「（甲○○的電話）是他（吳文麟）自
    己說的，且從他手機內也有撥出去的電話，後來吳文麟打出
    去的電話中聽到他的聲音，確定是甲○○的聲音，我們才請
    他過來」（見一審卷第一五二頁）；被告亦確於同日下午到
    口湖分駐所接受警方詢問，有警詢筆錄可參，並經製作被告
    警詢筆錄之警員陳正雄及證人吳志成於九十二年二月十七日
    偵查中證述在卷（見偵查卷第三十二至三十六頁）。可見證
    人吳文麟除指認被告之口卡片外，嗣後亦與吳志成均直接指
    認被告本人，則渠等應無指認錯誤之可能。乃證人吳志成於
    原審審理時卻結證稱「伊不認識法庭上之被告」等語（見一
    審卷第六十六頁反面），顯見證人吳志成極盡撇清與被告相
    識之情，用以迴護被告。足徵證人吳志成於原審審理時否認
    向被告購買毒品海洛因之證述，係迴護被告之詞，不足採信
    。
(七)此外，證人吳文麟、吳志成於九十一年七月十一日被查獲施
    用毒品案件，其中證人吳文麟經送觀察勒戒因無繼續施用傾
    向，由檢察官以臺灣雲林地方法院檢察署九十一年度毒偵字
    第七一六號為不起訴處分在案；另吳志成部分，嗣經檢察官
    提起公訴，並由臺灣雲林地方法院九十一年度訴字第三九０
    號判處有期徒刑八月確定，業經本院調取該案卷查核屬實；
    另證人吳文麟、吳志成於九十一年七月十一日被查獲後，採
    尿送驗結果，亦均有嗎啡陽性反應，此有雲林縣衛生局煙毒
    尿液檢驗成績書在卷足憑（見偵查卷第九、十頁）；且查，
    證人吳志成於上開案件經檢察官提起公訴時，並未敘明有供
    出來源應予減輕之事實，而證人吳志成於法院審理時亦未主
    張其施用毒品有供出來源請求減輕之事實，上開臺灣雲林地
    方法院九十一年度訴字第三九０號判處吳志成有期徒刑八月
    ，未適用供出來源之事實併減輕其刑之情事，又有本院更三
    審調閱之上開九十一年度訴字第三九０號卷證資料可稽，況
    依卷內資料，證人吳志成於其施用毒品案件經判刑確定後之
    九十二年二月十七日，於檢察官偵查中仍證稱：「在（九十
    一年）七月十一日之前有向甲○○買過一次（即六月中旬）
    ，在口湖鄉之淨水廠買的」「（買）海洛因，以一千元之價
    格」等語（見偵查卷第三十五頁反面）。該證人於受有罪判
    決定讞後所為不利於被告之陳述，顯然不生因其供出毒品來
    源，而得獲邀減刑寬典之問題。自難認證人吳志成等人係為
    求得減輕其等之刑責，而故意誣陷被告，亦足佐證證人吳文
    麟、吳志成於警詢時供證向被告購買毒品海洛因一節之真實
    性。
(八)至於被告究係分別販賣毒品海洛因與證人吳志成、吳文麟，
    或係證人吳志成、吳文麟合資向被告購買毒品海洛因部分，
    證人吳志成、吳文麟於警詢時雖未言及合資購買毒品海洛因
    之情，但於原審審理時，證人吳志成、吳文麟則分別證述確
    有合資購買毒品海洛因之情（見一審卷第六十五頁反面、第
    六十九頁）；再參酌證人吳文麟、吳志成於原審之證詞，均
    係就彼等於警詢時供證向被告購買毒海洛因一節，陳述該次
    係彼等合資購買之情，顯見證人吳文麟、吳志成於警詢時雖
    供證向被告購買毒品海洛因，但係彼等二人所合資購買，而
    非二人分別各自向被告購買毒品海洛因；另參酌證人吳文麟
    、吳志成警詢之供證，彼等購買毒品海洛因之時間應係九十
    一年六月中旬某日，地點在雲林縣口湖鄉謝厝村淨水廠附近
    ，並以每包一千元之代價，購買二包海洛因。另查，證人吳
    志成雖於原審及本院更一審審理時證述其係將錢交給吳文麟
    ，再由吳文麟交給販毒者之情（見一審卷第一五六頁、本院
    更一卷第八十二頁），核與證人吳文麟於原審證述「係由吳
    志成出面與販毒者交易」一節不符（見一審卷第六十五頁反
    面）；但參酌證人吳志成於本院前審經訊及「吳文麟說交易
    時，是你去交易的，到底是誰去交易的」一節，證人吳志成
    竟稱「由你們去判斷」等語（見本院更一卷第八十二頁），
    顯見證人吳志成於原審及本院更一審證述「係由吳文麟與販
    毒者交易」一節有所不實，尚無足取；反之證人吳文麟則一
    再證述彼等合資購毒，是由證人吳志成出面交易等語，較為
    可信，從而證人吳文麟、吳志成雖有合資向被告購買毒品海
    洛因，但係由證人吳志成出面與被告交易，亦可認定。
(九)證人吳文麟於警詢時，雖證述「向被告購買毒品有十多次」
    之情（見警卷第三頁），另證人吳志成於警詢時則證述「我
    之前所施打之海洛因是向甲○○所購買的」、「我最近一次
    於九十一年六月中旬，在口湖鄉謝厝村淨水廠附近，向甲○
    ○購一小包海洛因」等語（見警卷第六頁），彼等之證詞似
    指除九十一年六月中旬合資向被告購買毒品海洛因外，尚有
    多次購買海洛因之行為。然按證據之證明力，由法院自由判
    斷，為刑事訴訟法第一百五十五條第一項所明定。是審理事
    實之法院，於告訴人、證人之陳述有部分前後不符，或相互
    間有所歧異時，究竟何者可採，仍得本其自由心證予以斟酌
    ，非謂一有不符或矛盾，即應認其全部為不可採信。查證人
    吳志成、吳文麟雖事後於原審審理時，證人吳志成於本院更
    一審審理時，證述僅合資向綽號「阿雞」之人購賣毒品海洛
    因一次，致彼等此部分之證詞與彼等於警詢之供證不符，但
    彼等就曾在雲林縣口湖鄉謝厝村淨水廠附近購買毒品，及彼
    等係合資購買一節，先後供證均相符，且本院審酌證人吳志
    成、吳文麟歷次之供證，認彼等向被告購買毒品海洛因之時
    間係九十一年六月中旬某日，地點在雲林縣口湖鄉謝厝村淨
    水廠附近，並以每包一千元之代價，購買二包海洛因，已如
    上述；至於證人吳志成、吳文麟於警詢供證除此次外，尚有
    向被告購買毒品海洛因多次一節，惟彼等既未於警詢詳述購
    買之時間及價格，亦僅係不能證明彼等除此次外，尚有多次
    向被告購買毒品海洛因之事實，自難以此即認證人吳志成、
    吳文麟警詢供證向被告購買毒品海洛因一節全然無可採信，
    並據為認定被告並無於九十一年六月中旬某日，在雲林縣口
    湖鄉謝厝村淨水廠附近，以每包一千元之代價，販賣二包海
    洛因與吳志成之事實（此次係證人吳志成、吳文麟合資購買
    ，並由證人吳志成出面交易）。被告辯護人辯稱：「證人吳
    志成、吳文麟先後供證不符，不足以證明被告有此犯行」云
    云，亦無可採。
(十)按近來政府為杜絕毒品之氾濫，對於查緝施用及販賣毒品之
    工作，無不嚴加執行，販賣毒品罪又係重罪，設若無利可圖
    ，衡情一般持有毒品之人當無輕易將所持有之海洛因轉讓他
    人而甘冒於再次向他人購買時，而有被查獲移送法辦危險之
    理。且毒品海洛因，可任意分裝或增減其份量，而每次買賣
    之價量，亦隨時隨雙方關係之深淺、當時之資力、需求程度
    及對行情之認知等因素，機動的調整，因之販賣之利得，除
    經坦承犯行，或價量均臻明確外，委難察得實情，職是之故
    ，縱未確切查得販賣賺取之實際差價，但除別有事證，足認
    係按同一價格轉讓，確未牟利外，尚難執此認非法販賣之事
    證有所不足，致知過坦承者難辭重典，飾詞否認者反得逞僥
    倖，而失情理之平；查被告雖矢口否認有販賣毒品海洛因之
    犯行，使本院無從確認被告販賣可得之利潤。然被告與證人
    吳志成並非具有深厚交情之朋友，亦無其他親誼關係，設若
    無利可圖，衡情當無甘冒被查獲移送法辦之風險而販賣第一
    一級毒品。且證人吳志成於警詢時已證稱係以每包一千元之
    價格向被告購買海洛因，是被告係基於營利意圖而為販賣第
    一級毒品海洛因之犯行，灼然甚明。
(十一)本件雖未扣得被告持有大批毒品、金錢、分裝器具、帳單
    等物，亦無買賣雙方電話監聽錄音或通聯紀錄可憑；然販賣
    毒品罪之成立，並不以經查獲大批毒品、金錢、分裝器具、
    帳單等物，及買賣雙方之電話經監聽或取得通聯紀錄為必要
    之證明方法。又依卷內資料，證人吳文麟、吳志成先後之證
    詞雖非始終一致，然吳文麟於警詢、吳志成於警詢及檢察官
    偵查中，均曾指稱：係撥打0000000000號行動電
    話，向綽號「阿雞」之被告購買海洛因等語（見警卷第二至
    三頁、第六頁、偵查卷第三十五頁反面），並有其二人為警
    查獲後所採集之尿液，經送驗結果均呈嗎啡陽性反應之雲林
    縣衛生局煙毒尿液檢驗成績書、雲林縣警察局北港分局查獲
    煙毒嫌犯尿液送檢真實姓名對照表影本可憑（見偵查卷第九
    、十頁），且被告亦坦承其綽號為「雞仔」，認識吳志成，
    且使用0000000000號行動電話等情不諱（見警卷
    第九頁），詳如前述，是被告確有於九十一年六月中旬某日
    ，在雲林縣口湖鄉謝厝村淨水廠附近，以每包一千元之代價
    ，販賣二包海洛因與吳志成之事實，被告所辯，均係事後圖
    卸刑責之詞，均無可採。本件事證明確，被告犯行堪以認定
    。
(十二)至於最高法院上次發回要旨（九十五年度台上字第四九三
    三號）以：「按犯施用毒品之罪，供出毒品來源，因而破獲
    者，得減輕其刑，毒品危害防制條例第十七條定有明文。可
    見施用毒品者之該項供述，乃有利於己之陳述，雖非絕無證
    據能力，但為防範其為損人而利己之不實供述，自須有足以
    確信為真實之補強證據，以擔保其證言之憑信性，始得採為
    判斷之依據。上揭補強證據，當以足資證明與犯罪構成要件
    之事實具有直接關聯性者為宜。原判決固已說明吳文麟、吳
    志成在審理中所為有利於上訴人之證言，要與其等在警詢時
    所供不符，而捨棄其等審理中之證詞，採用警詢供述，作為
    認定上訴人犯罪之證據，但除此之外，僅以警員陳正雄所為
    吳文麟、吳志成如何指認之證言及上訴人直承所用之行動電
    話號碼確與吳文麟、吳志成所述者相符，作為補強證據，既
    乏一般販賣毒品者常有之大批毒品、金錢、分裝器具、帳單
    等物，亦無買賣雙方之電話監聽錄音或通聯紀錄，遽行推認
    上訴人觸犯販賣第一級毒品重罪，是否符合經驗法則、論理
    法則？容非無慎酌之餘地」等語。然查：
  1.證人吳文麟、吳志成於九十一年七月十一日被查獲施用毒品
    案件，其中證人吳文麟經送觀察勒戒因無繼續施用傾向，由
    檢察官以臺灣雲林地方法院檢察署九十一年度毒偵字第七一
    六號為不起訴處分在案；另吳志成部分，嗣經檢察官提起公
    訴，並由臺灣雲林地方法院以九十一年度訴字第三九０號判
    處有期徒刑八月確定，業經本院調取該案卷查核屬實；證人
    吳志成於上開案件經檢察官提起公訴時，並未敘明有供出來
    源應予減輕之事實，而證人吳志成於法院審理時亦未主張其
    施用毒品有供出來源請求減輕之事實，上開台灣雲林地方法
    院以九十一年度訴字第三九０號判處吳志成有期徒刑八月，
    未適用供出來源之事實併減輕其刑之情事，又有本院調閱之
    上開九十一年度訴字第三九０號卷證資料可稽；另證人吳文
    麟亦僅係送觀察、勒戒，因無繼續施用傾向，由檢察官為不
    起訴處分，足認證人吳志成、吳文麟並無「供出來源，邀得
    減刑」，而故意誣陷被告之虞；從而證人吳志成、吳文麟於
    警詢之供證，已難認有何不實或虛構之處，詳如上述。
  2.再者，本件雖並無任何大批毒品、金錢、分裝器具、帳單等
    物扣案，但並非無上開物品扣案，即可認被告全然無販賣毒
    品海洛因之可能；且被告販賣毒品海洛因與證人吳志成之犯
    罪時間，係九十一年六月中旬，距證人吳志成為警查獲之同
    年七月十一日，並因而查獲被告販毒之時間已有半月之久，
    且販賣之數量又僅一次，價款二千元，數量不多，如何有「
    大批毒品、金錢、帳單等物可得扣案」？又遍查全卷，檢察
    官並未就被告販毒一事執行搜索，則本件未扣得任何毒品、
    金錢、分裝器具、帳單等物亦屬必然，自難以本件未扣得上
    開物品，即認被告並未販賣毒品海洛因與吳志成，並據為被
    告有利之認定。況本案係因證人吳志成、吳文麟為警查獲後
    ，因證人吳文成、吳文麟供出被告後，被告始經通知到案，
    又據證人即警員陳朝吉於原審證述明確（見一審卷第一五二
    頁），且證人陳朝吉更證述「因為吳文麟有坦承施用且供出
    是向甲○○購買，所以就沒有調閱相關的通聯紀錄」等語（
    見一審卷第一五０頁反面），從而本件無相關之通聯紀錄，
    或監聽紀錄，亦難認有何悖於常理之處，並以此而為被告無
    罪之認定。
  3.又本院審酌證人吳志成、吳文麟之證詞，證人即警員陳朝吉
    就證人吳文麟指證被告之情形，及「阿雞」與「雞仔」均係
    台語發音，應係同一人，並無礙所稱呼客體同一性之辨別；
    及證人吳志成、吳文麟警詢所稱被告使用手機之門號「00
    00000000」部分，被告亦自承確係其在使用，且本
    院審酌該手機門號申請人「吳呈期」，再佐以被告於本院審
    理時供稱：「（吳呈期有無因為使用這支手機，涉及毒品案
    件被警察查獲？）我不知道，應該沒有。」、「（你在使用
    這支手機這段期間，有無因為其他案件被警察查獲？）應該
    沒有。」等語，該支手機既係以他人名義申請，申請之人及
    被告均未在使用該手機門號期間（本件除外）為警查獲，則
    警員縱將被告之資料列為毒品前案列管之書面資料，衡情亦
    無從知悉被告使用之上開手機門號號碼，亦足證明證人吳文
    麟、吳志成在警詢中係自行陳稱被告之手機門號，且被告之
    手機既係其被通知到口湖分駐所後始被查扣，證人吳志成、
    吳文麟並非因警員告知被告使用手機門號，始配合員警誣指
    被告販毒；暨證人吳志成、吳文麟為警採尿送結果，均呈嗎
    啡陽性反應，並分別經原審判刑確定，或送觀察、勒戒，均
    足佐證證人吳志成、吳文麟警詢上開供證之真實性，被告確
    有於九十一年六月中旬，在上址販賣毒品海洛因與證人吳志
    成，均已詳予敘明，並非「單憑」證人吳志成、吳文麟之供
    證，即為被告有罪之認定，自難以本件未扣得「大批毒品、
    金錢、分裝器具、帳單等物，亦無電話監聽錄音或通聯紀錄
    」，即認有何悖於經驗法則、論理法則。
四、按海洛因係屬第一級毒品，毒品危害防制條例第二條第二項
    第一款定有明文。被告行為後，毒品危害防制條例於九十二
    年七月九日修正公布，自九十三年一月九日起生效施行，惟
    因販賣第一級毒品之法定刑，於修正前後並無變更，不生新
    舊法比較之問題，自無庸適用刑法第二條第一項規定，應逕
    予適用修正後之毒品危害防制條例論處。核被告甲○○所為
    ，係犯毒品危害防制條例第四條第一項販賣第一級毒品罪。
    其販賣第一級毒品前持有第一級毒品之低度行為，應為販賣
    第一級毒品之高度行為所吸收，不另論罪。又吳志成與吳文
    麟雖合資向被告購買毒品海洛因，但係由證人吳志成出面與
    被告交易，顯見被告並非「同時」販賣毒品海洛因與證人吳
    志成、吳文麟，自不論以想像競合犯。又被告僅販毒一次，
    每包價格一千元，所得亦僅二千元，數量不多，販毒對象亦
    只一人，情節輕微，如科處法定最低刑度，猶嫌過重，其犯
    罪之情狀尚堪憫恕，爰依刑法第五十九條規定酌減其刑。
五、關於死刑、無期徒刑之減輕，刑法所規定刑法第六十四條第
    二項、第六十五條第二項等條文，於被告行為後之九十四年
    二月二日修正公布，原第六十四條第二項規定：「死刑減輕
    者，為無期徒刑或為十五年以下十二年以有期徒刑」，修正
    為「死刑減輕者，為無期徒刑」；原第六十五條第二項規定
    ：「無期徒刑減輕者，為七年以上有期徒刑」，修正為「無
    期徒刑減輕者，為二十年以下十五年以上有期徒刑」，並自
    九十五年七月一日起施行。則就被告所犯販賣第一級毒品罪
    ，其法定刑死刑或無期徒刑部分，若依法減輕其刑之後之科
    刑範圍而言，以修正前第六十四條第二項、第六十五條第二
    項之規定有利於被告，比較新舊法結果，以修正前刑法第六
    十四條第二項、第六十五條第二項規定有利於被告，依刑法
    第二條第一項前段規定，本件予被告依刑法第五十九條規定
    酌減其刑時，自應適用行為時法即修正前刑法第六十四條第
    二項、第六十五條第二項規定。
六、原審以被告罪證明確，予以論罪科刑，固非無據。惟查：(一)
    刑法第六十四條第二項、第六十五條第二項業經修正施行，
    原審未及比較新舊法，顯有未當。(二)按販賣第一級毒品海洛
    因須有意圖營利之犯意，原判決就被告有何意圖營利犯意未
    予載明，亦有未洽。(三)販賣第一級毒品海洛因之行為，其販
    賣第一級毒品前之持有第一級毒品，亦構成犯罪，原判決未
    予敘明何以未論其持有第一級毒品之罪，並有未當。(四)證人
    吳志成、吳文麟雖合資向被告購買毒品，但係由證人吳志成
    出面與被告交易，顯見被告並未「同時販賣海洛因」與吳志
    成、吳文麟二人，原審認係「同時販賣」，並論以想像競合
    犯，亦有未當。被告上訴否認犯罪，並以上開情詞指摘原判
    決不當，雖無理由，但原判決既有上開可議之處，自屬無可
    維持，應由本院將原判決撤銷改判。爰審酌被告販賣第一級
    毒品海洛因，危害社會造成不良影響，及犯罪後猶飾詞否認
    犯行之態度等一切情狀，量處有期徒刑九年（修正前刑法第
    六十五條第二項規定：「無期徒刑減輕者，為七年以上有期
    徒刑。」），以資懲儆。又被告販賣第一級毒品所得二千元
    （未扣案），依毒品危害防制條例第十九條第一項規定宣告
    沒收之，如全部或一部不能沒收時，以其財產抵償之。至於
    證人吳文麟、吳志成被查獲時所查扣之毒品海洛因係一袋二
    小包，業經調閱其二人上開施用毒品之案卷查核在卷，因上
    開查扣之毒品，並非被告販賣予證人吳文麟、吳志成之毒品
    ，乃不於本案併予宣告沒收。雖經警送請法務部調查局鑑定
    結果，該局通知書記載「一袋」，標示「Ｈ（十）者四包．
    ．Ｈ（十）ＳＳ者一包」（見偵查卷第十二頁），最高法院
    上次發回更審意旨（九十六年度台上字第七八九號）質疑「
    究竟實情如何？」然因該扣案之毒品，因非本案被告販賣之
    物，其毒品之包數如何，尚與本案被告販賣毒品犯行無涉，
    自無深入再予細究之必要，併予敘明。
七、公訴意旨另以：被告甲○○基於販賣第一級毒品之概括犯意
    ，自九十一年四月間起至九十一年七月十一日止，連續在雲
    林縣口湖鄉頂湖村二十一號旁之李夫人廟前，以每包一千元
    之代價，販賣第一級毒品海洛因予吳文麟施用多次（不包括
    上開販賣第一級毒品予吳文麟一次者），因認被告另涉有毒
    品危害防制條例第四條第一項之販賣第一級毒品罪嫌云云。
    惟訊據被告堅詞否認有上揭犯行。
(一)按犯罪事實應依證據認定之，無證據不得認定犯罪事實；又
    不能證明被告犯罪或其行為不罰者應諭知無罪之判決。刑事
    訴訟法第一百五十四條第二項、第三百零一條第一項分別定
    有明文。次按刑事訴訟法第一百六十一條已於九十一年二月
    八日修正公布，修正後同條第一項規定：檢察官就被告犯罪
    事實，應負舉證責任，並指出證明之方法。因此，檢察官對
    於起訴之犯罪事實，應負提出證據及說服之實質舉證責任。
    倘其所提出之證據，不足為被告有罪之積極證明，或其闡明
    之證明方法，無從說服法官以形成被告有罪之心證，基於無
    罪推定之原則，自應為被告無罪判決之諭知（最高法院九十
    二年度台上字第一二八號判例參照）。
(二)查證人吳文麟於警詢時固證稱向被告購買十多次毒品，然就
    除上揭有罪部分外，其餘究係於何時、在何處向被告購買毒
    品海洛因十多次，並未詳予供證；嗣於原審審理時則翻異前
    詞，否認有向被告購買毒品海洛因之事實，其中除九十一年
    六月中旬某日在前開淨水廠向被告購買毒品海洛因一次之事
    實有證人吳志成於原審審理中之證述可資佐證外，其餘部分
    之指證，遍查全卷，均無證據足資證實，自難僅以證人吳文
    麟於警詢之唯一證述，即採為被告不利之認定。此外，復查
    無其他積極之證據，足資證明被告有何公訴人所指此部分之
    犯罪事實，且本院依檢察官所提出之證據，均不足為被告此
    部分有罪之積極證明，亦無從說服本院以形成被告此部分有
    罪之心證，基於無罪推定之原則，應認不能證明被告此部分
    犯罪。惟公訴人認上開事實與上揭論罪科刑之犯罪事實，有
    裁判上一罪之連續犯關係，乃不另為其無罪之諭知，附此敘
    明。
據上論斷，應依刑事訴訟法第三百六十九條第一項、第三百六十
四條、第二百九十九條第一項前段，毒品危害防制條例第四條第
一項、第十九條第一項，刑法第二條第一項前段、第十一條前段
、第五十九條、（修正前）第六十五條第二項，判決如主文。
本案經檢察官郭珍妮到庭執行職務。
中    華    民    國    97    年     1    月    16    日
                  刑事第一庭審判長法官  黃  崑  宗
                                  法官  王  明  宏
                                  法官  蔡  長  林
以上正本證明與原本無異。
如不服本判決，應於收受本判決後十日內向本院提出上訴書狀。
其未敘述上訴理由者並得於提起上訴後十日內向本院補提理由書
狀（均須按他造當事人之人數附繕本）「切勿逕送上級法院」。
                                書記官  李  培  薇
中    華    民    國    97    年     1    月    17    日
附錄本案論罪科刑法條全文：
修正前毒品危害防制條例第四條第一項：
  製造、運輸、販賣第一級毒品者，處死刑或無期徒刑；處無期徒
刑者，得併科新台幣一千萬元以下罰金。


司法院資訊處製作；財團法人民間司法改革基金會備份。
